臺灣南投地方法院民事裁定
110年度消債更字第57號
聲  請  人  
即  債務人  陳秀美  
訴訟代理人  邱智偉律師(法扶律師)
相  對  人  
即  債權人  元大商業銀行股份有限公司


法定代理人  翁健    
代  理  人  黃勝豐  
相  對  人  
即  債權人  滙誠第二資產管理股份有限公司

法定代理人  莊仲沼   


相  對  人  
即  債權人  良京實業股份有限公司

法定代理人  平川秀一郎



相  對  人  
即  債權人  滙誠第一資產管理股份有限公司

法定代理人  莊仲沼   


上列當事人間更生事件，本院裁定如下：
    主  文
聲請人即債務人陳秀美自民國一百一十年十二月二十九日十六時
起開始更生程序。
命司法事務官進行本件更生程序。
    理  由
一、按債務人不能清償債務或有不能清償之虞，且無擔保或無優
    先權之本金及利息債務總額未逾新臺幣（下同）12,000,000
    元，於法院裁定開始清算程序或宣告破產前，得向住所地或
    居所地之法院聲請更生，消費者債務清理條例（下稱消債條
    例）第3條、第5條第1項及第42條第1項定有明文。而協商或
    調解成立者，債務人不得聲請更生或清算。但因不可歸責於
    己之事由，致履行有困難者，不在此限；第75條第2項規定
    ，於前項但書情形準用之；本條例施行前，債務人依金融主
    管機關協調成立之中華民國銀行公會會員，辦理消費金融案
    件無擔保債務協商機制與金融機構成立之協商，準用前2 項
    之規定。消債條例第151條第7項、第8項及第9項亦分別定有
    明文。依消債條例第75條第2項規定，如債務人可處分所得
    扣除自己及依法應受其扶養者所必要生活費用之餘額，連續
    3 個月低於更生方案應清償之金額者，即推定有「不可歸責
    於己之事由」。又所謂不可歸責於己之事由並不以債務人「
    不可預見」為必要，消債條例第151條第7項但書規定情形，
    僅須於法院就更生或清算之聲請為裁判時存在即可，不以協
    商成立後始發生者為限，並與債務人於協商時能否預見無關
    。債務人於協商時縱未詳加思考、正確判斷，或可預見將來
    履行可能有困難而仍冒然簽約成立協商，亦不能據此即認其
    履行有困難係可歸責於債務人（司法院98年第1期民事業務
    研究會第24號司法院民事廳消債條例法律問題研審小組意見
    參照）。另法院開始更生程序之裁定，應載明其年、月、日
    、時，並即時發生效力。法院裁定開始更生或清算程序後，
    得命司法事務官進行更生或清算程序，必要時，得選任律師
    、會計師或其他適當之自然人或法人一人為監督人或管理人
    ，復為消債條例第45條第1項、第16條所明定。
二、本件聲請意旨略以：聲請人即債務人（下稱聲請人）無力清
    償債務，負欠相對人即債權人（下稱債權人）已知之無擔保
    債務總金額423,738元，有不能清償債務之虞，曾於民國95
    年間向當時最大債權金融機構即中國信託商業銀行股份有限
    公司（下稱中國信託銀行）申請銀行公會債務協商，惟於協
    商成立後之96年1月間因心臟開刀動手術，導致當時無法工
    作、無收入，無力履行償債條件而毀諾，故聲請人之毀諾顯
    係非可歸責於己之事由。嗣聲請人向本院聲請調解，經本院
    於110年10月19日以110年度司消債調字第87號調解不成立。
    聲請人現為農作物採收之臨時工，更生聲請前兩年內每月平
    均收入約14,000元，而聲請人個人每月必要支出有膳食費7,
    500元、交通費1,500元、電話費500元、瓦斯費500元、水電
    費500元、雜支1,500元，合計每月必要支出為12,000元。另
    聲請人原須分擔扶養聲請人之母親，每月支出扶養費3,717
    元，惟經聲請人與親屬商量後，其親屬願意幫助其負擔母親
    之扶養費，故聲請人每月必要支出不列入母親之扶養費，並
    扣除上開費用後仍有餘額，聲請人願以每月償還2,000元，
    作為更生方案，爰依法聲請更生等語。
三、聲請人前揭主張，業據其提出本院110年度司消債調字第87
    號調解不成立證明書影本、財產及收入狀況說明書、債權人
    清冊、債務人清冊、臺中榮民總醫院診斷證明書影本、更生
    方案、聲請人之郵局存摺正反面封面及內頁影本、中國信託
    銀行之貸款帳務結清證明書影本、財團法人金融聯合徵信中
    心當事人綜合信用報告、聲請人出具之工作收入切結書、聲
    請人及其母親之戶籍謄本、聲請人108年至109年度及聲請人
    母親108年度綜合所得稅各類所得各類所得資料清單、聲請
    人及母親之全國財產稅總歸戶財產查詢清單等件為憑。經查
    ：
  ㈠中國信託銀行前於110年9月28日向本院陳報聲請人於該行已
    無欠款等語（見本院110年度司消債調字第87號前置調解卷
    ），惟聲請人前有不能清償債務之情事，曾向當時最大債權
    金融機構即中國信託銀行申請銀行公會債務協商，並於96年
    1月間債務協商成立，約定：分80期，利率9.88%，每月清償
    14,428元，嗣於96年1月25日經通報毀諾等情，業經中國信
    託銀行陳明，並有中國信託銀行陳報狀在卷可佐，應堪認為
    真實。而債務人與債權人成立協商或調解後，即應依誠信原
    則履行，故應限制於債務人因不可歸責於己之事由，致履行
    有困難時，始得聲請更生或清算，俾債務人盡力履行協商或
    調解方案，避免任意毀諾。依前揭說明，本院自須審究聲請
    人於更生之聲請為裁定時，是否有「不可歸責於己事由致履
    行有困難」之情事存在。
  ㈡聲請人主張現為農作物採收之臨時工，更生聲請前兩年內每
    月平均收入約14,000元，扣除每月個人必要支出12,000元，
    約餘2,000元，聲請人願以每月2,000元償還債權人作為更生
    方案等語，有聲請人前聲請調解所出具之工作收入切結書在
    卷可稽（見本院110年度司消債調字第87號卷），堪信為真
    。本院審酌聲請人雖於96年1月間與債權人中國信託銀行達
    成債務協商，約定每月還款14,428元，惟聲請人於96年1月1
    3日住院、同月15日接受心導管冠狀動脈氣球擴張術及血管
    內支架置放術、同年月16日出院，有臺中榮民總醫院診斷證
    明書可佐；再者，聲請人聲請更生前2年內之每月平均收入
    為14,000元，則扣除聲請人每月必要支出12,000元，顯已不
    足以清償其與中國信託銀行之還款條件即分80期、年利率9.
    88%、每月還款14,428元，實難期聲請人能依協商條件履行
    ，堪認聲請人有不可歸責於己之事由，致履行債權銀行之協
    商清償方案有困難之情事。
  ㈢依聲請人所列每月平均收入約14,000元，扣除每月個人必要
    支出12,000元後，仍有餘額，且所列個人必要支出無過高情
    形，應屬適當，可認聲請人有固定收入履行更生方案，有重
    建更生之可能。而聲請人名下並無財產，有聲請人提出之10
    8年度至109年度綜合所得稅各類所得資料清單、全國財產稅
    總歸戶財產查詢清單可佐。復依據債權人元大商業銀行股份
    有限公司陳報至110年11月16日止，其債權額為145,864元（
    含本金、利息）；債權人滙誠第二資產管理股份有限公司陳
    報至110年11月16日止，其債權額為90,758元（含本金、利
    息）；債權人良京實業股份有限公司陳報至110年12月3日止
    ，其債權額為935,452元（含本金、利息）；債權人滙誠第
    一資產管理股份有限公司陳報至110年11月16日止，其債權
    額為6,555元（含本金、利息）；以上合計債權總額為1,178
    ,629元。是以，本院審酌聲請人之財產狀況與聲請人負欠無
    擔保債務總金額相較，足認聲請人確有不能清償債務或有不
    能清償之虞之情事，且聲請人每月收入扣除必要生活費用後
    仍有餘額，堪認其應有履行更生方案之可能，如不予更生重
    建生活，有違消債條例協助債務人重建更生之立法本意。
四、綜上所述，本件聲請人有無法清償債務之虞情事，又所負無
    擔保或無優先權之本金及利息債務總額未逾12,000,000元，
    且未經法院裁定開始清算程序或宣告破產，復查無消債條例
    第6條第3項、第8 條或第46條各款所定應駁回更生聲請之事
    由存在，則聲請人聲請更生，核屬有據，應予准許。
五、爰依首揭規定，裁定如主文。
中　　華　　民　　國　　110 　年　　12　　月　　29　　日
                          民事庭第二庭法　官　徐奇川
以上正本係照原本作成。
本件不得抗告。
中　　華　　民　　國　　110 　年　　12　　月　　29　　日
                                      書記官　謝任閎